臺灣板橋地方法院刑事判決　　　　　　　　　　　　　八十九年度自字第三四一號
　　自　訴　人　丙○○
　　代　理　人　己○○
　　　　　　　　甲○○
　　被　　　告　乙○○
　　選任辯護人　張瑞釗律師
　　　　　　　　邱曉欣律師
右列被告因偽造文書案件，經自訴人提起自訴，本院判決如左：
    主  文
乙○○無罪。
    理  由
一、自訴意旨略以︰自訴人丙○○參加被告乙○○於民國八十五年五月十五日召募成
    立每月繳納合會金新臺幣（下同）二萬元之互助會，採內標制（標息預扣），不
    含會首即自訴人原為四十一人次（會員），嗣增加為四十八人次，自八十五年五
    月十五日起，預定至八十八年九月十五日止，約定於每月十五日下午一時，在臺
    北縣三重市○路○街一一四號一樓開標。自訴人自合會開始皆按時繳其會款，但
    自八十八年一月起要競標該會均無法得標，嗣後自訴人心存懷疑，告知乙○○要
    親自參加標會後，乙○○始告知其意圖為自己不法之所有，基於行使偽造私文書
    之犯意，於不詳時間，利用合會會員未集合共同到場標會之機會，假冒自訴人之
    活會會員名義，偽造依習慣表示投標會款、上載一定標息金額之標單（有署押）
    ，持向參與該互助會之會員行使，而冒標合會金，使不知情之包括自訴人在內之
    活會會員陷於錯誤，陸續交付會款予乙○○收受。因認乙○○涉有刑法第二百十
    六條、第二百二十條、第二百十條之行使偽造（準）私文書罪嫌云云
二、按犯罪事實應依證據認定之，無證據不得推定其犯罪事實，刑事訴訟法第一百五
    十四條定有明文。次按民間互助會之標單，僅寫有一定金額及標會者之署押，如
    單從該記載內容上之形式觀之，尚無法瞭解其為何種用意之證明，而必須依據會
    員間標會之習慣，始足以表示該一定金額即為標取會款之利息，該姓名即為標取
    會款之會員，是偽造標單，應認為係偽造刑法第二百二十條以文書論之私文書（
    最高法院七十四年度臺上字第五六一二號判決及同院八十二年度臺上字第二一七
    號判決意旨參照）。經核自訴人認被告乙○○涉有右揭犯罪，係以業經證人鄞淑
    女、庚○○證述明確，復有互助會單、本票、協議書各一件附卷可稽，為其主要
    論據。
三、訊據被告乙○○堅決否認涉有右揭自訴意旨所指犯行，辯稱：本件自訴人丙○○
    係屬死會，被告停會對自訴人並無任何損害，自訴人並非犯罪被害人。況伊係因
    遭會腳戊○○、鄭秀鳳、羅錦漳倒會以致停會，並無自訴人所指冒標的行為。經
    查：
  (一)被告坦承本件合會業已停會，停會時已開標三十四人次，尚有十四人次之活會，
    會員在現場競標時須填寫標單，標單上記載自己之姓名及願支付會息等情不諱，
    至於本件審理之初固供承自訴人參加之一會為活會，惟嗣改稱自訴人會份已為死
    會，證人丁○○則尚有一活會云云，惟此與其是否偽造標單，冒標自訴人之合會
    金無涉。自訴人於本件審理時分別陳述：「（何時被冒標？）八十七年十月五日
    我去標，我到被告住處，被告叫我不用進去，他說我的會被標走。」（見八十九
    年十一月十六日訊問筆錄）；「．．．我於大概八十七年七月份發現被冒標，就
    不繳會錢，被告又撐了幾個月，在八十七年七月後，到八十七年九月停會。．．
    ．」（見九十年四月十八日訊問筆錄）；「被告冒標我們的會款，去年（八十九
    年）七、八月左右時發現，我要標會，被告的太太（林玉甘）說叫我們不要標。
    」；「（何時停標？）八十八年七月時．．．」（見九十年十二月十日訊問筆錄
    ）；「（參加幾會？）一個活會、一個死會。我是告八月十五日那張，我是八十
    七年十月十五日要去被告他家標會，被告說我的會是死會。」（見九十一年一月
    三日訊問筆錄）；「丙○○共參加八十五年五月十五日（簡稱甲會）及八十六年
    六月三十日（簡稱乙會）合會各一會。乙會部分在當年十一月三十日以二千元得
    標。乙會部份得標後成為死會，繳至剩餘十六萬會款尚未繳付，但自訴人發現甲
    會被冒標，因為自訴人一直想要標，但被告一直說標不到，自訴人的母親去問的
    結果，說自訴人的會已經被標走了，自訴人一直以為自己是活會，才一直繳錢，
    甲會部份是以活會繳三十七會，因為一會是二萬元，共計七十四萬元，再扣掉乙
    會應繳的死會款，應該是五十八萬。」（見九十一年一月二十八日訊問筆錄），
    並於九十一年一月二十八日具狀陳稱：伊於八十八年六月十二日告知被告要親自
    參加標會後，被告始向自訴人之母施鄞淑女告知該會已被渠冒標等語，由以上陳
    述觀之，關於自訴人於何時知悉遭被告冒標合會乙節，自訴人曾云八十七年十月
    五日、八十七年七月間、八十九年七、八月間及八十八年六月十二日，莫衷一是
    ，至於何時停會乙節亦然。另參之卷附協議書內容觀之，被告於八十八年八月十
    六日與自訴人及其母施鄞淑女達成和解，確定被告積欠自訴人五十八萬元，而五
    十八萬元如何計算得之？據前揭自訴人陳稱：「．．．甲會（即本件合會）部份
    是以活會繳三十七會，因為一會是二萬元，共計七十四萬元，再扣掉乙會應繳的
    死會款，應該是五十八萬。」等語，該合會係八十五年六月十五日開始競標，自
    訴人繳付包括交付予會首（即被告）三十七期之活會會款，則停標之時間應為八
    十五年六月十五日，即八十五年五月十五日為本件合會之最後競標日，被告與自
    訴人於八十五年八月十六日協議合會金之清償等事宜，衡與常情相符。然據證人
    羅錦漳結證稱：「（是否欠被告錢？）有欠錢，金額不清楚，我尚有一個活會未
    標。被告說我欠他一百三十萬，但我想沒那麼多，我開了一張三十萬元的本票給
    被告，我尚有一個活會未標，本票的錢未付。」（見九十年三月十五日訊問筆錄
    ），足見被告係因會員未按期繳付死會會款以致停會。
  (二)自訴人雖舉證人施鄞淑女證稱：「我參加十五號的會，二十六、二十七丁○○的
    會是我參加的，我是活會。我要去標會時，他就說我的會他已經標走了。八十八
    年六月份我們就不再付錢了，因為他都不讓我們標。」等語（見九十年五月九日
    訊問筆錄）；證人庚○○則證稱：「（你是否跟施鄞淑女去標會？）是，我自己
    有參加被告十號的會，他也是冒標我的會，我去標會時，他叫我不要寫標單，因
    為他已經標了，後來我叫他寫借據給我，我有陪我岳母施鄞淑女去標會，約八十
    九年三月、四月、五月都有去標會，但被告告訴我岳母，說叫她不用寫標單，因
    為被告已經把我岳母的會標了，所以我們自六月份不繳活會的錢。」（見九十年
    五月九日訊問筆錄）云云，然本件合會既於八十八年間停止進行，證人施鄞淑女
    亦證述其自八十八年六月間起即未再繳付會款，證人庚○○何以在八十九年三月
    至五月間，陪同施鄞淑女前往被告住處標會？再者，證人庚○○亦曾以其岳父丁○○之名義參加被告召募會期自八十六年三月十日起、每會二萬元之合會（編號
    二十一、二十二），業經證人丁○○證述明確，被告與證人庚○○之間亦有合會
    金之糾紛，又證人庚○○係自訴人之妹婿，其證言自有附會之虞，尚難以此獲得
    不利於被告之心證。
  (三)自訴人指訴被告於不詳時間，利用合會會員未集合共同到場標會之機會，假冒自
    訴人之活會會員名義，偽造依習慣表示投標會款、上載一定標息金額之標單（有
    署押），持向參與該互助會之會員行使，而冒標本件合會金等情，除其對於本件
    合會進行之情形，先後陳述不一外，亦未證明被告係以填載投標單之方式予以冒
    標及被告確以自訴人之名義予以冒標，職是，被告於本件合會停標後，與自訴人
    協議合會金清償之事宜，事後復未依約清償，此純屬民事債務問題，並不構成犯
    罪。
四、綜上所述，本件自訴人之指訴及證人之證詞，尚不得直接作為認定被告有罪之證
    據。本件經調查各項有利及不利被告之證據，仍無從證明被告於主持合會期間，
    有冒用自訴人會員名義偽造標單標取合會金之情，即難僅憑被告停會及在協議後
    未依約清償合會債務等事實，而以擬制之方法，遽入人罪。此外，又查無其他積
    極證據足證被告有何偽造文書及詐欺（自訴意旨並未敘明）犯行，尚不能證明其
    犯罪，爰依法諭知無罪之判決，以免冤抑。
據上論斷，應依刑事訴訟法第三百四十三條、第三百零一條第一項，判決如主文。
中      華      民      國      九十一      年      四      月    八    日
                                   臺灣板橋地方法院刑事第四庭
                                       法  官  徐  福  晉
右正本證明與原本無異。
如不服本判決，應於判決送達後十日內，向本院提出上訴狀。
                                       書記官  陳  慧  儷
中      華      民      國      九十一      年      四      月    八    日
